臺北高等行政法院判決
　　　　　　　　　　　　　　　　　　 94年度簡字第00730號
原　　　告　甲○○
被　　　告　臺北縣政府
代　表　人　周錫瑋
上列當事人間因醫療法事件，原告不服行政院衛生署中華民國94
年7月29日衛署訴字第0940015357號訴願決定，提起行政訴訟。
本院判決如下：
　　主  文
原告之訴駁回。
訴訟費用由原告負擔。
　　事  實
一、事實概要：原告於台北縣三重市○○街1號之1經營「蔡師父
    養生推拿館」，因該養生館並非醫療機構，卻於民國93年12
    月22日在網址http://www.adds.com.tw/massage.a001.htm
    刊載：「... 蔡師父從事養生推拿服務，已達四十餘年，服
    務對象遍及全省，凡經治療過之患者，莫不推崇其療效之神
    奇，舉凡因長期勞累或各種慢性病所引起之全身酸痛、肩頸
    酸痛、坐骨神經痛... 頭痛... 內傷雜病的慢性泄瀉胃脫痛
    、腰痛、遺尿、外傷科軟組織損傷... 脊柱骨關節炎；皮膚
    科癱、腫、瘡、癤... 婦科的經痛等等皆為服務治療之對象
    ... 聯絡電話0000-000-000。」等文詞之醫療廣告，且附各
    種治療實況圖片及該養生館位置圖，為臺北市衛生局查獲函
    移台北縣衛生局查辦，經該局查證結果，原告坦認刊載該廣
    告，被告乃以原告違反醫療法第84條規定，爰依同法第104
    條規定，於94年2月21日北府衛醫字第0940009965號行政處
    分書，處原告新台幣 (下同)5 萬元罰鍰。原告不服，經由
    被告向行政院衛生署提起訴願，經訴願決定駁回，原告猶未
    甘服，遂向本院提起行政訴訟。
二、兩造之主張：
甲、原告起訴意旨略以：
  (一)原告於台北縣三重市○○街1號之1經營「蔡師父養生推拿館
    」，由於原告推拿技術高超，深受各方人士讚賞，惟遭並不
    熟悉之陳姓人士擅自上網刊載醫療廣告，造成原告亟大困擾
    ，若該陳姓人士能在刊載之前，將刊載內容文詞先送交原告
    審閱同意，則原告縱使不知會違反醫療法，亦願意負起違反
    醫療法之責任。依照現前社會一般公認之作法及公共秩序、
    善良風俗之行為，該陳姓人士既是基於善意要於網路為蔡師
    父養生推拿作廣告，理應將廣告內容文詞於事前先徵得原告
    同意後再行刊載，始為正辦。況且，該陳姓人士私自於網路
    刊載後，亦未告知原告，加以原告家裡未購置電腦更完全不
    懂電腦，委實無法上網瀏覽，否則或許有機會適巧察覺該則
    廣告內容，致造成網路刊載該則廣告期間，原告完全不知情
    ，合先敘明。
  (二)關於訴願決定書指稱:
  1.「原告所經營蔡師父養生推拿館，因該養生館並非醫療機構
    ，卻於 93年12月22日在網上刊載『...蔡師父從事養生推拿
    服務，已達四十餘年，服務對象遍及全省，凡經治療過之患
    者，莫不推崇其療效之神奇，舉凡因長期勞累或各種慢性病
    所引起之全身酸痛、肩頸酸痛、坐骨神經痛...頭痛...內傷
    雜病的慢性泄瀉胃脫痛、腰痛、遺尿、外傷科軟組織損傷..
    .脊柱骨關節炎；皮膚科癱、腫、瘡、癤...婦科的經痛等等
    皆為服務治療之對象...聯絡電話 0000-000-000。』等文詞
    之醫療廣告，且附各種治療實況圖片及該養生館位置圖，為
    臺北市衛生局查獲函移台北縣衛生局查辦，經該局查證結果
    ，原告坦承刊載該廣告。」云云。然查原告事實上未曾向被
    告坦認刊載該廣告，而原告係在被告傳喚原告至被告處作第
    二次說明時，被告提示該廣告之內容文詞後，原告始才開始
    知道該廣告內容文詞，故於之前確實完全不知有此廣告內容
    文詞，何從能坦認刊載該廣告，顯然台北縣衛生局所指稱之
    查證結果，與事實真相有極大出入。
  2.「原告於 94年2月15日接受桃園縣(註：應係台北縣)衛生局
    人員訪談時，業已表示系爭廣告乃經其同意刊載。」云云。
    茲原告重申，原告事前完全不知有此前揭廣告內容文詞，純
    係該陳姓人士事前未經原告同意而擅自將該則廣告內容刊載
    於網路上，故訴願決定機關何以能作出原告已表示同意刊載
    系爭廣告之論結，顯然似有未善盡查證責任之嫌。
  3.「況且，系爭廣告所有圖片如非由原告提供，陳姓人士如何
    能取得。」云云。
    然查原告所經營養生推拿館係在客廳採開放式，並非一人一
    間小房間之設置，故該陳姓人士拿數位照相機在推拿現場拍
    照。原告推拿之手法及拍照貼在牆壁上之海報，本為單純之
    一件事，訴願決定機關何必想得複雜而迷思於該陳姓人士如
    何取得系爭廣告所有圖片。
  4.「前揭廣告內容文詞所敘述均為醫療特定用語，且原告宣稱
    有神奇之療效。」云云。然查前揭廣告內容文詞所敘述均為
    醫療特定用語且原告宣稱具有神奇療效等語皆是該陳姓人士
    個人所杜撰，由於事先未送交原告審閱亦未徵得原告同意而
    擅自刊載於網路，故原告無法對本項廣告內容文詞負起責任
    。
  (三)次查訴願決定書被告答辯理由略稱：
  1.「查廣告內之電話、該館位置圖等內容皆為原告所擁有，故
    其明顯為該則廣告之實質受益者。」云云。惟原告並未以任
    何代價或意思表示，主動要求該陳姓人士於網路上刊載前揭
    廣告內容文詞，而係該陳姓人士擅自孤行之個人行為，與原
    告無任何關係。再者，原告印製名片向來擺置館內，任人隨
    意取拿以方便客戶預約或連繫，故原告之電話及館之位置，
    本係眾人皆可得而知之。綜之，本案原告事前不知前揭廣告
    內容文詞，亦未要求他人於網上刊載前揭廣告內容，故在因
    果關係上，被告若執意認為原告為該則廣告內容文詞之實質
    受益者，似有強詞奪理之嫌。
  2.「更可見該訴願人於明知無法掌握廣告一旦刊出之後續增刪
    或停刊之前提下，仍同意委由刊登，此已非僅初步同意而已
    ，而是終局之同意委刊。」云云。然本案若該陳姓人士能於
    刊載前，先將前揭廣告內容文詞送交原告審閱、增刪後定案
    ，再行刊載於網路，則斷然不會有所謂無法掌握之情事發生
    ，並且原告亦願意負起終局同意委刊責任，惜事實上，該陳
    姓人士事前並未將前揭廣告內容文詞先徵得原告同意，而擅
    自刊載於網上。
  (四)為此，爰請求判決撤銷原處分及訴願決定。
乙、被告答辯意旨略以:
  (一)按醫療法第 84條規定：「非醫療機構，不得為醫療廣告。」
    第87條規定：「廣告內容暗示或影射醫療業務者，視為醫療
    廣告。」第104條規定：「違反第 84條規定為醫療廣告者，
    處新臺幣5萬元以上25萬元以下罰鍰。」。
  (二)查原告非醫療機構，卻於網址刊登如事實之廣告內容，其中
    「... 蔡師父從事養生推拿服務，己達四十餘年... 凡經治
    療過之患者，莫不推崇其療效之神奇，舉凡因長期勞累或各
    種慢性病所引起之全身酸痛、肩頸酸痛、坐骨神經酸痛、..
    . 頭痛 ... 脊柱骨關節炎；皮膚科癱、腫、...。」等詞句
    ，核與前揭行政院衛生署88年7月15日衛署醫字第88037135
    號函釋之規定，已涉及暗示或影射醫療業務，核屬違規醫療
    廣告而原告於94年2月15日於接受被告訪談時已明白確認該
    則廣告係經原告同意刊出，此有訪問紀要為証。另經被告電
    訪陳姓人士，聲稱該則廣告係原告口頭同意並讓其替原告拍
    照以作網頁並試刊載於網站3個月，若業務好轉則簽約續刊
    登，原告之違規事證明確，洵堪認定。
  (三)綜上論結，被告所為之行政處分，揆諸前揭法令規定，應無
    不合，被告請予維持；本件訴訟為無理由，敬請判決予以駁
    回。
　　理  由
一、按「本法所稱醫療廣告，係指利用傳播媒體或其他方法，宣
    傳醫療業務，以達招徠患者醫療為目的之行為。」、「本法
    所稱主管機關：在中央為行政院衛生署；在直轄市為直轄市
    政府；在縣（市）為縣（市）政府。」、「非醫療機構，不
    得為醫療廣告。」、「廣告內容暗示或影射醫療業務者，視
    為醫療廣告。」、「違反第84條規定為醫療廣告者，處新台
    幣5萬元以上25萬元以下罰鍰。」、「本法第8條（修正前）
    所稱傳播媒體，指廣播、電視、錄影節目帶、新聞紙、雜誌
    、傳單、海報、招牌、牌坊、電影片及其他傳播方法。」分
    別為醫療法第9條、第11條、第84條、第87條第1項、第104
    條及同法施行細則第4條所規定。次按，行政院衛生署82年
    11月19日衛署醫字第82075656號公告：「主旨：公告不列入
    醫療管理之行為及其相關事項。公告事項：一、不列入醫療
    管理之行為如左：（一）未涉及接骨或交付內（服）藥品，
    而以傳統之推拿方法，或使用民間習用之外敷膏藥、外敷生
    草藥與藥洗，對運動跌打損傷所為之處置行為。（二）未使
    用儀器，未交付或使用藥品，或未有侵入性，而以傳統習用
    方式，對人體疾病所為之處置行為。如藉按摩、指壓、刮痧
    、腳底按摩、收驚、神符、香灰、拔罐、氣功與內功之功術
    等方式，對人體疾病所為之處置行為。二、前項不列入醫療
    管理之行為，除標示其項目外，依醫療法第59條（修正前）
    規定，不得為醫療廣告。」。另於93年7月21日衛署醫字第
    093002787 9號函釋略以：「按本署82年11月19日衛署醫字
    第82075656號公告，不列入醫療管理行為，除標示其項目外
    ，依醫療法規定，不得為醫療廣告，至所稱『項目』，係指
    刮痧、收驚、神符、拔罐、氣功等之處置行為，爰本案依醫
    療法規定，業者應不得以『病名』為刊載內容。」及88 年7
    月15日衛署醫字第88037135號函釋略以：「... 說明二、本
    案市招內容『腰酸背痛... 神經衰弱』核屬違規醫療廣告。
    」。
二、本件原告係台北縣三重市○○街1號之1「蔡師父養生推拿館
    」負責人，該養生推拿館並非醫療機構，卻於93年12月22日
    在網址http://www.adds.com.tw/massage.a001.htm刊載：
    「... 蔡師父從事養生推拿服務，已達四十餘年，服務對象
    遍及全省，凡經治療過之患者，莫不推崇其療效之神奇，舉
    凡因長期勞累或各種慢性病所引起之全身酸痛、肩頸酸痛、
    坐骨神經痛... 頭痛... 內傷雜病的慢性泄瀉胃脫痛、腰痛
    、遺尿、外傷科軟組織損傷... 脊柱骨關節炎；皮膚科癱、
    腫、瘡、癤... 婦科的經痛等等皆為服務治療之對象... 聯
    絡電話0000-000-000。」等詞句之違規醫療廣告一則，此為
    兩造不爭之事實，並有系爭醫療廣告、各種治療實況圖片、
    該養生館位置圖、聯絡電話、台北市衛生局93年12月31日北
    市衛三字第09338448400號函、原告於94年2月15日接受訪談
    之談話紀錄等影本附原處分卷可稽，堪信為實。從而，被告
    以該廣告內容中「坐骨神經痛」、「頭痛」「內傷雜病的慢
    性泄瀉胃脫痛」等文字，已涉及暗示及影射醫療業務，違反
    醫療法第84條規定，爰依同法第104條規定，於94年2月21日
    以北府衛醫字第0940009965號行政處分書，處原告5萬元罰
    鍰，依法自無不合。
三、至原告主張其並未擅自於網路刊登違規醫療廣告，只因其推
    拿技術高超，深受陳姓人士讚賞，該陳姓人士於某日，主動
    告知要將其高超推拿技術上網通告周知，其當時只初步同意
    並未完全授權，惟後續有關上網內容文字敘述，事前完全未
    拿給其看過，致其無從同意，更完全不知網上有刊登違規醫
    療廣告乙節。經查，本件原告於94年2月15日接受被告訪談
    時，業已表示系爭廣告乃經其同意刊載，且原告亦表示不知
    會違反醫療法，是原告所謂「其無從同意」，係事後卸責之
    詞，自難可採；況系爭廣告所有圖片如非由原告提供，陳姓
    人士如何能取得，且原告於被告機關調查中亦未能明確指出
    所謂陳姓人士係何人，俾有關機關得以更進一步查證；原告
    上開主張，自不足採。
四、綜上所述，本件原告違規事證明確，被告處原告5萬元罰鍰
    ，依法自無不合，訴願決定予以維持，亦無違誤。原告猶執
    前詞，聲明撤銷原處分及訴願決定，為無理由，應予駁回。
    又本件適用簡易訴訟程序，爰不經言詞辯論逕為判決，併予
    敘明。
據上論結，本件原告之訴為無理由，爰依行政訴訟法第233條第1
項、第236條、第98條第3項前段，判決如主文。
中    華    民    國     94    年   12   月     29     日
                           第七庭  法  官　 黃  秋  鴻
上為正本係照原本作成。
本件以訴訟事件所涉及之法律見解具有原則性者為限，始得於本
判決送達後20日內向本院提出上訴狀並表明上訴理由，如已於本
判決宣示後送達前提起上訴者，應於判決送達後20日內補具上訴
理由（均按他造人數附繕本），且經最高行政法院許可後方得上
訴。
中    華    民    國     94    年   12   月     29     日
                                       書記官   王琍瑩
